【裁判字號】    89,易,648
【裁判日期】    890607
【裁判案由】    侵占等
【裁判全文】
臺灣桃園地方法院刑事判決                          八十九年度易字第六四八號
    公  訴  人  臺灣桃園地方法院檢察署檢察官
    被      告  丙○○
右列被告因侵占等案件，經檢察官提起公訴（八十八年度偵緝字第二二八號），本院
判決如左：
    主  文
丙○○無罪。
    理  由
一、本件公訴意旨略以：被告丙○○於民國（下同）八十六年九月間，在桃園縣境內
    ，為急需週轉金錢需要，經共犯陳富君（由檢察官另案偵辦中）提議可以買新車
    立即轉手方式取得金錢，竟同意與其共同意圖為自己不法之所有，在台北市境內
    ，利用第三人即案外人乙○○向甲○○○股份有限公司（以下簡稱元隆公司）以
    動產抵押方式辦理附條件買賣車牌Ｌ九—０一四九號汽車持有後，明知該車於付
    清價金前，尚屬元隆公司所有未及辦理動產擔保交易登記前，即立即侵占並處分
    出售該汽車予不知情之案外人蔡如煥，使元隆公司受有損害。因認被告涉有違反
    動產擔保交易法第三十八條及刑法第三百三十五條第一項之侵占罪嫌。
二、本件公訴人認被告丙○○涉犯侵占罪，無非係以被告之供述證人蔡如煥、乙○○
    及黃自勇之證述，並有上開自用小客車之買賣契約書一份附卷可稽，為其主要論
    據。訊據被告丙○○固坦承有以其名義出售上開自用小客車予證人蔡如煥之事實
    ，然矢口否認涉有上開犯行，辯稱：其不知上開自用小客車之來源云云。然查：
    上開自用小客車係被告於八十六年九月二十六日與陳富君一同以新台幣（下同）
    六十六萬元之價格，透過專營中古車買賣之證人蔡如煥，將上開自用小客車出售
    予證人劉榮良，並由被告簽立買賣切結書後，證人蔡如煥始於辦理上開自用小客
    車之過戶手續後，交付購車款六十六萬元現金予被告及共犯陳富君等情，此業經
    證人劉榮良、蔡如煥於偵查中證述綦詳（八十六年度偵字第一四一三七號偵查卷
    第三六頁、第四一頁；八十八年度偵緝字第二二八號偵查卷第五二頁背面），而
    被告於上開時、地以其名義出售上開自用小客車前，已知共犯陳富君係以向汽車
    公司購買新車後，旋即以其名義行轉售獲取現金方式為之，此亦經被告於偵查中
    及本院審理時供稱：「：：：因我當時急需用錢，陳東昇（即陳富君）說有辦法
    ，告訴我以買新車立即轉手賣的話，可以週轉金錢較快：：：後來他找到一輛新
    車，就叫我到台北去簽買賣契約書：：：」、「：：：那車子是全新的，他說要
    我當人頭，每賣一台車子，我可得二萬元：：：」等語在卷（八十八年度偵緝字
    第二二八號偵查卷第六０頁背面；本院卷第二七頁背面），且汽車係屬高折舊率
    之物品，就汽車市場之交易現況而言，新車購買後再行出售時，即屬所謂之二手
    車，扣除折舊部分，其轉售價格必然較向汽車公司購買新車時之價格為低，苟非
    以分期付款之方式向汽車公司詐購新車後，降價轉售牟利方式為之，斷無購買新
    車轉售後反可獲利之理可言，被告上開所辯，應係事後卸責之詞，不足採信，是
    被告主觀上顯係與共犯陳富君基於共同意圖為自己不法所有之犯意聯絡，分由共
    犯陳富君以動產擔保附條件買賣之方式，向告訴人元隆公司詐購汽車，使告訴人
    元隆公司限於錯誤交付上開自用小客車後，旋即以被告名義轉售之方式，獲取現
    金週轉，而非於元隆公司交付上開自用小客車後，始行起意與共犯陳富君共同出
    於共同易持有為所有之不法所有犯意聯絡，將上開自用小客車出賣，至為灼然，
    應以刑法第三百三十九條第一項之詐欺取財罪處斷，要與刑法第三百三十五條第
    一項所定之構成要件相間，且被告與共犯陳富君於詐得上開自用小客車後，將該
    車出賣之行為，應係處分其詐欺所得財物之行為，自屬詐欺取財罪之不罰後行為
    ，自不另成立動產擔保交易法第三十八條之罪或刑法第三百三十五條第一項之侵
    占罪。
三、按法院不得就未經起訴之犯罪審判，刑事訴訟法第二百六十八條定有明文。而同
    法第三百條「法院諭知科刑或免刑之判決，得就起訴之犯罪事實，變更檢察官所
    引應適用之法條」之規定，係指法院得在事實同一之範圍內，亦即不變更起訴之
    犯罪事實，始得自由認定事實，適用法律，此有最高法院八十四年度台非字第一
    六一號判決可資參照。又動產擔保交易法第三十八條之罪，係以動產擔保交易之
    債務人，意圖不法之利益而遷移、出賣、出質、轉移、抵押動產擔保交易標的物
    或為其他處分為構成要件，而刑法第三百三十五條第一項之侵占罪，則係以意圖
    為自己或第三人不法之所有，而擅自處分自己持有之物為構成要件，至刑法第三
    百三十九條第一項之詐欺取財罪，則係指意圖為自己或第三人不法之所有，以詐
    術使人陷於錯誤，將本人或第三人之物交付者而言，此觀之動產擔保交易法第三
    十八條、刑法第三百三十五條第一項、第三百三十九條第一項規定甚明，三者之
    基本社會事實並不相同。本件公訴人據以起訴之犯罪事實為違反動產擔保交易法
    第三十八條及刑法第三百三十五條第一項之侵占罪，而上開二罪與詐欺取財間，
    乃截然不同之二事，無事實同一之可言，揆諸前揭規定與判決意旨，被告雖有於
    上開時、地與共犯陳富君共同向告訴人元隆公司詐購上開自用小客車後轉售牟利
    之詐欺取財犯行，然此未經檢察官提起公訴，亦無刑事訴訟法第三百條規定變更
    起訴法條之適用，本院自不得就被告上開就未經檢察官起訴之詐欺取財犯行予以
    審判，依法自應為無罪判決之諭知。
四、按第一審法院依被告在偵查中之自白或其他現存之證據，已足認定其犯罪者，得
    因檢察官之聲請，不依通常審判程序，逕以簡易判決處刑，然所科之刑以宣告緩
    刑、得易科罰金之有期徒刑及拘役或罰金為限；又法院應於檢察官求刑或緩刑宣
    告請求之範圍內為判決，但檢察官之聲請顯有不當或顯失公平者，不在此限，刑
    事訴訟法第四百四十九條、第四百五十一條之一第四項但書均有明文。緣被告所
    犯刑法三百三十九條第一項之詐欺取財罪，未經檢察官提起公訴，依法應為無罪
    判決之諭知，不合上開刑事訴訟法得以簡易判決處刑之要件，揆諸前揭規定，檢
    察官聲請簡易判決處刑顯有不當，應依刑事訴訟法第四百五十二條規定，由本院
    改依通常程序予以審判，附此敘明。
據上論斷，應依刑事訴訟法第四百五十二條、第三百零一條規定，判決如主文。
本案經檢察官魏雯祈到庭執行職務。
中      華      民      國    八十九    年      六      月      七      日
                              臺灣桃園地方法院刑事第五庭
                                  法  官  吳麗英
右正本證明與原本無異。
如不服本判決，應於判決送達後十日內向本院提出上訴狀( 應附繕本 )，上訴於
臺灣高等法院。
                                  書記官   江世亨
中        華        民        國   八十九   年   六   月    十五    日


司法院資訊處製作；財團法人民間司法改革基金會備份。
